臺灣高等法院刑事裁定　　　　　　　　 94年度交聲再字第6號
　　再審聲請人
　　即受判決人　甲○○
　　選任辯護人　陳振東　律師
　　　　　　　　趙冠瑋　律師
上列聲請人因過失致死案件，對於本院93年度交上易字第263 號
，中華民國93年12月28日第二審確定判決（台灣板橋地方法院93
年度交易字第13號，起訴案號：台灣板橋地方法院檢察署92年度
偵字第4537號），聲請再審，本院裁定如下：
    主  文
再審之聲請駁回。
    理  由
一、聲請意旨略以：（一）原確定判決未審酌另一共同被告林孟
    瑋於原審審理時供稱：「（你看到甲○○迴車時距離多遠？
    ）應該有10公尺左右，我看到他時車子已經整個迴過來了。
    」等語，以及受判決人於原審一再供稱車禍當時已經完成迴
    車等情，卻依車禍肇事現場之勘驗紀錄，以甲車車頭 (由甲
    ○○駕駛）與丙車（由死者王湘銣駕駛）、乙車（由林孟瑋
    駕駛）行進方向呈近乎垂直狀態，而判定受判決人當時車頭
    尚未完全擺正，並未完成迴車動作，且佔據乙、丙二車原遵
    行車道道路一半之面積，逕為受判決人強行迴車而為肇事之
    原因，係漏未斟酌上開重要證言，已構成再審理由。（二）
    證人即當時坐於乙車副手座位置之被告林孟璋之母李瓊姿於
    偵查中證稱：「．．．我們與機車是同方向，他本來是在後
    面，我們有看到郭先生的車在路中間迴轉，我兒子頓了一下
    ，要繞過去．．．」，且另一被告林孟璋於偵查時陳稱：「
    我看到迴轉車時有打方向燈，將車往左靠要閃避迴轉車，不
    知道為何有機車從右邊衝出來，我踩剎車時已發生擦撞。」
    ，於原審證稱：「（對於證人即當時坐於乙車副手座位置之
    被告林孟璋之母李瓊姿之證述有何意見？提示偵卷第11、12
    頁、相卷第46、47頁、59頁背面筆錄並告以要旨）當時林孟
    瑋駕NII-4531自小客車（乙車）沿興南路往捷運方向行駛，
    行至肇事地點時，前面有一部自小客車 3L-9826（甲車）在
    迴轉，且從對向車道迴轉至我這車道路線，並佔用大部分車
    道，林孟瑋就靠左行駛要繞過白色迴轉車，靠左時我位置（
    乘客座）右前有部機車（UTU-538 輕機車，指丙車），我們
    與機車是同一方向，他本來是在後面，也欲靠左繞過甲車，
    我發現時馬上提醒林孟瑋注意小心機車，提醒的同時就擦撞
    到了，是車子的右前方和丙車的後半部位置（大約）等語）
    沒意見。」，足見林孟瑋事發當時對內車之左轉完全無法反
    應，係在無煞車之情形下追撞丙車，追撞之後才急踩煞車，
    即使其母李瓊姿馬上提醒，仍不免悲劇之發生。惟原審判決
    罔顧乙車無煞車之上開事實，於判決理由內記載：「．．．
    ．所謂反應時間係指駕駛人於車輛行進中發現狀況採取避煞
    措施所需之時間，反應距離則指於反應時間至車輛煞停依當
    時車行速度，實際上已行進之距離，故欲全然避開事故發生
    ，自應以反應距離加上車輛避煞所需之距離，始克相當，．
    ．．」，亦有未審酌重要證據，而有判決理由矛盾之處。蓋
    原審指稱所謂反應距離係指於反應時間至車輛煞停依當時車
    行速度，實際上已行進之距離云云，惟既已煞停，何須再加
    上車輛避煞所需之距離？如此加法係將同樣之距離重複加成
    ，其判決理由已違反基本邏輯。且依上開證人證言，林孟瑋
    及李瓊姿等已證稱撞擊前根本來不及煞車故已無煞車之事實
    ，何以原審自行添附，認為反應距離需加上煞停距離始克相
    當？再者，林孟瑋於案發後於交通筆錄陳稱當時肇事之時速
    約三十公里，依常理乙車以此低時速行駛追撞丙車後煞車，
    應可立即煞停，更無須多少煞停距離，且於事故現場僅發現
    丙車之刮地痕，未見乙車之煞車痕，可見乙車是以撞擊丙車
    後方緊急煞車，由於時速不快未見煞車痕。故所謂反應距離
    應以當時乙車時速與甲車之距離為基準判斷，又反應距離依
    交通部66年10月27日交路字第10275 號函所示，約駛人之一
    般反應力為4.3 秒，故其反應距離為每秒行駛距離之4分之3
    ，參以林孟瑋上開證述：距離甲車有10公尺，看到甲車後有
    打方向燈欲超車以及時速為30公里觀之，每秒得行駛8.3 公
    尺，則最短之反應距離為6.3公尺，尚距甲車還有3.8公尺。
    而當時林孟瑋已準備左偏超車，故即使不用煞車即可順利超
    車，孰料丙車不僅要左偏超越甲車，亦想超越乙車，才致受
    到撞擊死亡。又乙、丙二車撞擊點距離甲車尚有7.5 公尺，
    顯見乙車係見到10公尺外之甲車即往左偏駛，因丙車亦想左
    偏超越甲車，又想超越乙車，故乙、丙二車互不相讓在甲車
    車尾後方7.6 尺互撞而釀禍，乙、丙對於甲車在前迴車已有
    認識，但並未採取煞停措施，乃再審聲請人於原審舉出反應
    距離等欲說明其迴車並無不合理之處，但原審未斟酌上開證
    人證言及現場有無煞車痕等重要證據，於判決理由中論之反
    應距離與煞停距離等自行添附之說法，不僅矛盾，亦屬不必
    要。（三）按刑法上之過失，其過失行為與結果間，在客觀
　　上有相當因果關係始得成立。所謂相當因果關係，係指依經
　  驗法則，綜合行為當時所存在之一切事實，為客觀之事後審
    查，認為在一般情形下，有此環境，有此行為之同一條件，
    均可發生同一之結果者，則該條件即為發生結果之相當條件
    ，行為與結果即有相當之因果關係。反之若在一般情形下，
    有此同一條件存在，而依客觀之審查，認為不必皆發生此結
    果者，則該條件與結果並不相當，不過為偶然之事實而已，
    其行為與結果間即無相當因果關係。最高法院76年台上字第
    192 號判例可資參照。依上開證人之證言，可見對受判決人
    甲車之迴車早有預見，並非無法反應，反之，真正讓乙車林
    孟瑋措手不及者係丙車騎士王湘銣突然左偏，死者王湘銣亦
    負有相當大之過失責任，另一被告林孟瑋之辯護人於原審即
    再三強調，車禍事故發生之主因係乙、丙二車於左偏時皆未
    注意彼此之行車距離以及丙車欲強行超越乙車所導致，是若
    認再審聲請人之迴車與丙車，騎士王湘銣之死亡具有相當因
    果關係，必須指出依客觀一般情形，一部車於路上迴車必定
    造成後方來車會以超車作為回應，且此種超車通常將導致車
    禍，方可將王湘銣死亡結果歸責於再審聲請人。故客觀言之
    ，若其他駕駛人易地而處，遇再審聲請人迴車時亦將有不同
    之反應，殊難歸於一類。故再審聲請人之迴車行為與黃湘銣
    之死亡結果不具有相當因果關係，惟原審漏未審酌告訴代理
    人、被告林孟璋及其母李瓊姿之證言，罔顧相當因果關係而
    為判決，自屬違法。（四）再審聲請人並無強行迴車，退萬
    步言之，再審聲請人或有阻礙交通之行為，但並非車禍發生
    之主因，否則若車禍當時停於路上者非甲車，而係舉辦活動
    之民眾，而後面二部來車皆欲閃避人群而左偏超車致發生事
    故，是否可將民眾以過失致死罪相繩之？此事故之發生，以
    丙車騎士王湘銣最為嚴重，惟基於尊重死者之立場，若其過
    失部分暫且不論，則林孟瑋疏於注意未為煞車導致車禍發生
    亦為主因，則此二人之過失程度皆較再審聲請人為重，何以
    原審判決撤銷一審判決，雖將再審聲請人之刑度減為七個月
    有期徒刑，但卻判處林孟璋六個月有期徒刑，且得易科罰金
    ？而再審聲請人並無過失，卻因據理力爭反遭受不公平之對
    待？原審未考慮重要證據並審酌被告間過失程度之輕重，而
    為適當之裁判，亦有違誤，為此聲請再審云云。
二、按不得上訴於第三審法院之案件，除前條之規定外，其經第
    二審確定之有罪判決，如就足生於影響判決之重要證據漏未
    審酌者，亦得為受判決人之利益，聲請再審，刑事訴訟法第
    421 條定有明文。所謂足生影響於判決之重要證據漏未審酌
    ，係指當事人於第二審法院判決前，所提出之證物，足以影
    響、變更判決結果，而法院漏未審酌而言。如當事人所提出
    之證物，不足以影響判決結果，或法院依調查之結果，本於
    論理法則、經驗法則，取捨證據後，認定事實者，則不包括
    之。是不得上訴第三審法院有罪之判決確定後，為受判決人
    之利益聲請再審，必其聲請之理由合於刑事訴訟法第420 條
    第1項所定情形之一及第421條有足以影響於判決之重要證據
    漏未審酌者，始准許之。
三、經查：（一）原確定判決理由欄一、(3)認定再審聲請人甲○
    ○於案發當時係於迴車之際，見乙、丙二車已自對向車道不
    遠處駛近，仍採取強行迴轉之動作等情，係參酌聲請人甲○
    ○自承其當時正在迴轉進行中等語以及林孟瑋供稱看見甲○
    ○所駕駛車輛迴轉約距離十餘公尺暨原審勘驗筆錄、照片而
    為判斷，是雖另一共同被告林孟瑋於原審審理時供稱：「（
    你看到甲○○迴車時距離多遠？）應該有10公尺左右，我看
    到他時車子已經整個迴過來了。」等語，以及再審聲請人於
    原審供稱車禍當時已經完成迴車等情，仍無礙於再審聲請人
    過失行為之成立，自難認前開證言有足以影響、變更判決結
    果，而法院漏未審酌而言。（二）原確定判決載明所謂反應
    時間係指駕駛人於車輛行進中發現狀況採取避煞措施所需之
    時間，反應距離則指於反應時間至車輛煞停依當時車行速度
    ，實際上已行進之距離，故欲全然避開事故發生，自需以反
    應距離加上車輛避煞所須之距離乙節，乃係就再審聲請人所
    辯其迴車時已給予乙、丙車有足夠之時間可得反應煞車一事
    為指駁，符合邏輯，核無違誤，即令乙車駕駛林孟瑋於當時
    係因反應不及而追撞丙車，亦不得已此即認再審聲請人可得
    完全免責，自不容再審聲請人漫詞指摘。（三）再審聲請人
    無視於對向十餘公尺開外直行之乙、丙二車，貿然迴轉，有
    如前述，則以再審聲請人所述第一碰撞點距其所駕駛之甲車
    僅七點六公尺，如認碰撞點擊即為反應點，加上煞停所須之
    距離，即令乙、丙二車能即時煞停在避免碰撞，亦屬間不容
    髮險象叢生，則本件同案被告林孟瑋及被害人，對此突如其
    來之迴車狀況，倉促間未能從容選擇正確適當之避煞措施，
    致肇本件車禍，依一般社會通念在相同之條件，客觀上均認
    車禍之發生，自難認與再審聲請人之貿然迴車無相當因果關
    係存在。（四）按關於量刑之輕重與否乃係法院本於自由心
    證所得行使之範圍，並非可得聲請再審之理由，再審聲請人
    執此聲請再審，亦無理由。
四、綜上所述，本件聲請人聲請理由或係對原確定判決取捨證據
    之裁量結果有所爭執，或對非重要證據爭執，揆諸前揭說明
    ，顯無重要證據漏未斟酌可言，難認有再審理由，應予駁回
    。
據上論斷，應依刑事訴訟法第434條第1項，裁定如主文。
中　　華　　民　　國　　94　　年　　3 　　月　　30　　日
                  刑事第二十庭　審判長法  官陳貽男
　                                    法  官李世貴
　                                    法  官高明哲
以上正本證明與原本無異。
不得抗告。
                                      書記官李垂福
中　　華　　民　　國　　94　　年　　3 　　月　　31　　日
